【裁判字號】    98,上易,724
【裁判日期】    990317
【裁判案由】    排除侵害
【裁判全文】
臺灣高等法院民事判決                 98年度上易字第724號
上  訴  人  甲○○
訴訟代理人  楊德海律師
被 上訴 人  乙○○
訴訟代理人  林健智律師
上列當事人間排除侵害事件，上訴人對於中華民國98年6月15日
臺灣宜蘭地方法院98年度訴字第18號第一審判決提起上訴，本院
於99年3月3日言詞辯論終結，判決如下：
    主  文
上訴駁回。
第二審訴訟費用由上訴人負擔。
    事實及理由
一、被上訴人起訴主張：坐落宜蘭縣礁溪鄉○○段61、62地號土
    地（以下各稱系爭61、62地號土地），原為被上訴人之母即
    訴外人黃又玫（原名顏黃春嬌）所有，黃又玫於民國60年間
    在系爭62地號土地上建造613建號即門牌號碼宜蘭縣礁溪鄉
    ○○路○段80號房屋（下稱系爭房屋）居住。於69年間，因
    被上訴人之父經商失敗，系爭62地號土地及系爭房屋（上開
    土地、房屋合稱系爭房地）均遭法院拍賣，然系爭61地號土
    地仍屬黃又玫所有。嗣於97年間，黃又玫將系爭61地號土地
    贈與被上訴人。詎上訴人未經許可，於系爭房屋前之系爭61
    地號土地上，搭建如原判決附圖所示編號A（面積9.40平方
    公尺）之屋前遮雨棚（下稱系爭遮雨棚），供不特定之人設
    攤販賣物品，並收取租金，爰依民法第767條規定，請求上
    訴人將系爭61地號土地上系爭遮雨棚拆除，並將上開土地返
    還被上訴人等語。
二、上訴人辯以：被上訴人所有系爭61地號土地係屬道路用地，
    與上訴人所有系爭房地原同屬黃又玫所有，上訴人輾轉於74
    年8月21日取系爭房地所有權，系爭遮雨棚係上訴人取得系
    爭房地時即已存在，乃黃又玫興建系爭房屋時所搭建，被上
    訴人既受讓系爭61地號土地所有權，揆諸最高法院48年台上
    字第1457號判例意旨，自應承受該義務。又系爭61地號土地
    係供系爭62地號土地所有權人通行之用，性質上係屬「供役
    地」。另系爭61地號土地自35年間起即供人「道路」使用，
    迄今長達60餘年，被上訴人從未繳納地價稅，茲竟以上開聲
    明行使權利，顯有違權利社會化、相對化之法律思潮，並妨
    害社會利益，被上訴人之目的僅為達成以天價逼上訴人購買
    系爭61地號土地，被上訴人提起本件訴訟實有權利濫用等語
    。
三、本件經原法院判決：上訴人應將系爭61地號土地上系爭遮雨
    棚拆除，並將上開土地返還予被上訴人。上訴人不服原判決
    ，上訴聲明為：原判決廢棄，被上訴人之訴及假執行之聲請
    均駁回。被上訴人答辯聲明：上訴駁回。
四、兩造不爭執事項：（本院卷第44頁背面）
    上訴人所有系爭房地與被上訴人所有系爭61地號土地相鄰，
    於系爭61地號土地上有上訴人所有之房屋樑柱、系爭遮雨棚
    等情，有土地登記第2類謄本、建物登記第2類謄本及地籍圖
    謄本可按（原審卷第6至7頁），並經原法院親至現場履勘（
    原審卷第48至50頁），囑由宜蘭縣宜蘭地政事務所測量人員
    現場勘測繪製如原判決附圖所示之複丈成果圖，且為兩造所
    不爭執，堪信此部分之事實為真正。
五、本件爭點：（本院卷第44頁背面）
（一）上訴人在系爭61地號土地上設置系爭遮雨棚，是否係有權
      占有？
（二）被上訴人請求上訴人拆除系爭遮雨棚，是否有權利濫用情
      形？
      爰分別述之如下：
（一）上訴人在系爭61地號土地上設置系爭遮雨棚，是否係有權
      占有？
  １、按「所有人對於無權占有或侵奪其所有物者，得請求返還
      之。對於妨害其所有權者，得請求除去之。有妨害其所有
      權之虞者，得請求防止之。」民法第767條第1項定有明文
      。又土地與房屋為各別之不動產，各得單獨為交易之標的
      ，且房屋性質上不能與土地使用權分離而存在，亦即使用
      房屋必須使用該房屋之地基，故土地及房屋同屬一人，而
      將土地及房屋分開同時或先後出賣，其間雖無地上權設定
      ，然除有特別情事，可解釋為當事人之真意，限於賣屋而
      無基地之使用外，均應推斷土地承買人默許房屋承買人繼
      續使用土地（最高法院48年台上字第1457號判例意旨參照
      ）。次按當事人主張有利於己之事實者，就其事實有舉證
      之責任，民事訴訟法第277條前段定有明文，又主張法律
      關係存在之當事人，應就該法律關係發生所須具備之特別
      要件，負舉證之責任，至於他造主張有利於己之事實（變
      更或消滅之特別要件），則應由他造舉證證明（最高法院
      48年台上字第887號判例意旨參照）。
  ２、上訴人辯以：系爭61地號土地係道路用地，與上訴人所有
      系爭房地原同屬黃又玫所有，上訴人於74年8月21日取系
      爭房地所有權，系爭遮雨棚於上訴人購買系爭房地時即已
      存在，係黃又玫興建系爭房屋時所搭建，被上訴人既受讓
      系爭61地號土地所有權，揆諸最高法院48年台上字第1457
      號判例意旨，自應承受該義務，不得請求上訴人拆除系爭
      遮雨棚等語。被上訴人則否認系爭遮雨棚係黃又玫所建，
      並主張：上訴人於74年8月21日取得系爭房地迄今已近25
      年，觀諸系爭遮雨棚外觀新穎，並無破舊不堪，另參以宜
      蘭地區多雨，系爭遮雨棚如係於25年前所建，迄今應早已
      損毀殘缺不全，且系爭遮雨棚係地上物，不得與土地、房
      屋等量齊觀，無最高法院48年台上字第1457號判例之適用
      等語。
  ３、經查：
    (1)上訴人辯以系爭遮雨棚係其於74年8月21日購買系爭房地
      時即已存在，此為有利於上訴人之主張，依上開１舉證責
      任分配原則之說明，自應由上訴人就該有利於己之主張負
      舉證之責。上訴人於本院審理時雖請求調原法院70年度執
      字第1770號執行卷以資證明系爭遮雨棚係其於74年8月21
      日購買時即已存在，然該執行卷宗因年代久遠已銷毀無法
      調取，此為上訴人所不爭執，有本院之準備程序筆錄可按
      （本院卷第62頁）。另參以被上訴人提出系爭遮雨棚之數
      幀照片（本院卷第40至42頁），系爭遮雨棚外觀尚非破舊
      不堪或年代久遠，衡諸一般經驗法則，應非黃又玫於60年
      間興建系爭房屋時所搭建；此外，上訴人復無法就其主張
      之有利事實，加以舉證以實其說，是上訴人上開抗辯，自
      難遽採。
    (2)依最高法院48年台上字第1457號判例意旨所載個案事實，
      係土地及房屋屬同一人所有，並將土地及房屋「分開」同
      時或先後出賣之情形，此與本件訴訟之系爭遮雨棚係屬地
      上物，且系爭遮雨棚係坐落於系爭61地號土地，而系爭房
      屋則係坐落於系爭62地號土地之事實，顯有不同，上訴人
      辯以本件訴訟有上開判例之適用等語，應係誤會。
    (3)上訴人另辯以系爭61地號土地係系爭62地號土地之「供役
      地」，被上訴人須受該項關係之拘束等語。然上訴人此項
      抗辯縱認屬實，亦僅生系爭61地號土地應否供系爭62地號
      土地通行之用之法效果，然系爭遮雨棚並非供通行使用所
      必需，是亦不能據此推認上訴人有於其上搭建系爭遮雨棚
      之權利，上訴人此項抗辯，亦非可採。
    (4)綜上，被上訴人主張上訴人占有系爭61地號土地，無合法
      權源存在，應屬有據。
（二）被上訴人請求上訴人拆除系爭遮雨棚是否有權利濫用情形
      ？
  １、按「權利之行使，不得違反公共利益，或以損害他人為主
      要目的。行使權利，履行義務，應依誠實及信用方法。」
      民法第148條定有明文。又倘權利之行使，自己所得利益
      極少而他人及國家社會所受之損失甚大，非不得視為以損
      害他人為主要目的。惟行使權利，是否以損害他人為主要
      目的，應就權利人因權利行使所能取得之利益，與他人及
      國家社會因其權利行使所受之損失，比較衡量定之。
  ２、上訴人辯以：系爭61地號土地自35年間起即供公眾通行使
      用迄今，被上訴人就系爭61地號土地之所有權權能已因公
      共利益受有限制，系爭遮雨棚之設置迄今已逾20年，並未
      侵害被上訴人任何實質利益，被上訴人亦未主張其權利，
      難謂對被上訴人造成損害，被上訴人請求拆除系爭遮雨棚
      並無實益，顯係以損害上訴人為主要目的，並違反公共利
      益，自屬權利濫用等語，惟查：被上訴人所有系爭61地號
      土地係坐落於上訴人所有系爭房地前並與之相鄰，另依系
      爭61地號土地地籍圖謄本及現場照片所示（原審卷第7頁
      、第67至69頁、本院卷第127至129頁），系爭61地號土地
      與其所相鄰之系爭房地間，設有一金屬材質之隔間板，一
      般路人通行至此（即系爭61地號土地）即受阻隔，必需繞
      行至同段471-15地號之「人行道」始得通行，且系爭61地
      號土地上亦設有攤販擺設民生物品販售，則系爭61地號土
      地是否為不特定多數人通行所必要，已非無疑。又被上訴
      人請求上訴人拆除者，乃上訴人無權占有之系爭遮雨棚，
      而系爭遮雨棚並未影響一般路人通行，亦經原審親至現場
      履勘明確，至系爭61地號土地地價稅之免徵，亦與評價被
      上訴人有無權利濫用無涉，準此，依上開１之說明，自難
      認被上訴人請求上訴人拆除系爭遮雨棚係權利濫用，上訴
      人此部分之抗辯，仍不可採。
六、綜上所述，被上訴人依民法第767條規定請求上訴人將系爭
    61地號土地上之系爭遮雨棚拆除，並將上開土地返還予被上
    訴人，為有理由，應予准許。原審判決上訴人敗訴，於法並
    無不合。上訴意旨指摘原判決不當，聲明廢棄改判，為無理
    由，應予駁回。
七、本件事證已臻明確，兩造其餘之攻擊、防禦方法核與判決結
    果不生影響，爰毋庸一一論述，併此敘明。
八、據上論結，本件上訴為無理由，依民事訴訟法第449條第1項
    、第78條，判決如主文。
中    華    民    國    99    年    3     月    17    日
                  民事第十二庭
                      審判長法  官  陳駿璧
                            法  官  李媛媛
                            法  官  陳邦豪
正本係照原本作成。
不得上訴。
中    華    民    國    99    年    3     月    17    日
                            書記官  李佳樺

司法院資訊處製作；財團法人民間司法改革基金會備份。
